臺灣高等法院刑事判決　　　　　　　　　　　　　　九十三年度上易字第二七九號
　　上　訴　人　甲○○
　　自訴代理人　林天財　律師
　　被　　　告　乙○○
右上訴人因被告妨害名譽案件，不服臺灣臺北地方法院九十二年度自字第五五○號，
中華民國九十三年一月十四日第一審判決，提起上訴，本院判決如左：
    主  文
上訴駁回。
    理  由
一、自訴意旨略以：被告乙○○（筆名徐朗晴）係「財訊」雜誌之總編輯，竟於民國
    九十二年二月一日出版之「財訊」雜誌內撰文指摘及傳述足以毀損自訴人甲○○
    名譽之不實報導如下：「近來政府積極進行國營事業民營化，獎勵公共建設ＢＯ
    Ｔ，吸引不少財團搶進『標的物』，…就目前來看，能經營的呱呱叫的不多見，
    倒是左支右絀，惹一身腥的多，威京集團甲○○…便是其中代表…」、「威京小
    沈以極小持股吃下中工、中石化兩家國營事業以來，『二中』的績效越作越倒退
    ，儘管有過去國營時代累積下來的實力作後盾，但是經過八、九年來耗用折騰，
    『二中』體質不但沒有因為民營化而強化，反而越見虛弱…」、「打從民國八十
    三年開始民營化釋股的中工、中石化，當年可都是股市之績優股，也是臺灣最早
    民營化的國營事業。『二中』經營權落入具爭議性之小沈手中之後，公營之守成
    作風丕變，帳上累積的現金被用來大量投資股票，並對當時已傳出財務壓力之威
    京集團提供奧援，成為護盤炒股工具…」、「中工、中石化落入小沈手中之後，
    大搞業外投資，本業則節節派退，近五年之營運成績賺少賠多，去年中石化更出
    現新台幣（下同）三十五億大虧損，兩家原本實力堅實，在市場有一定競爭力之
    國營事業，民營化反而是末日之開始，過去之黃金歲月隨著民營化而日益黯淡」
    ，致自訴人名譽嚴重受損，因認被告涉犯刑法第三百十條第二項之加重誹謗罪嫌
    云云。
二、按犯罪事實應依證據認定之，無證據不得認定其犯罪事實，又不能證明被告犯罪
    者，應諭知無罪之判決，刑事訴訟法第一百五十四條第二項、第三百零一條第一
    項定有明文。次按事實之認定應憑證據，如未能發現相當證據，或證據不足以證
    明，自不能以推測或擬制之方法，為裁判基礎（參見最高法院四十年臺上字第八
    六號判例）。又按告訴人（自訴人亦同）之告訴，本以使被告受刑事訴追為目的
    ，故其陳述是否與事實相符，自應調查其他證據，以資審認，苟其所為攻擊之詞
    ，尚有瑕疵，則在此瑕疵未予究明以前，即不能遽採為斷罪之基礎。認定犯罪事
    實，所憑之證據，雖不以直接證據為限，間接證據亦包括在內，然無論直接或間
    接證據，其為訴訟上之證明，須於通常一般之人均不致於有所懷疑，而得確信其
    為真實之程度者，始得據之為有罪之認定，倘其證明尚未達到此一程度，而有合
    理性懷疑之存在時，即無從為有罪之認定（參見最高法院六十九年臺上字第一五
    三一號、七十六年臺上字第四九八六號判例）。另按刑法第三百十條前段以對誹
    謗之事，能證明其為真實者不罰，係針對言論內容與事實相符者之保障，並藉以
    限定刑罰權之範圍，非謂指摘或傳述誹謗事項之行為人，必須自行證明其言論內
    容確屬真實，始能免於刑責。惟行為人雖不能證明言論內容為真實，但依其所提
    證據資料，認為行為人有相當理由確信其為真實者，即不能以誹謗罪之刑責相繩
    ，亦不得以此項規定而免除檢察官或自訴人於訴訟程序中，依法應負行為人故意
    毀損他人名譽之舉證責任，或法院發現其為真實之義務，司法院大法官釋字第五
    ０九號解釋亦有明文。
三、本件上訴人即自訴人認被告涉犯刑法之加重誹謗罪嫌，無非係以上開財訊雜誌第
    一０八頁至一一一頁之「甲○○、楊天生如何對股東交代」一文中之四段文字為
    其主要論據。
四、訊據被告固坦承上開財訊雜誌文章為其所撰寫之事實，惟矢口否認有何誹謗之犯
    行，辯稱：九十二年二月號財訊雜誌於九十二年一月二十七日出刊，自訴人提起
    自訴已逾六個月之告訴期間。又本件為可受公評之事情，伊認為從表上可看出十
    年來經營績效係衰退的，實際上財務數字顯示就是這樣，上開文章係舉出我國民
    營化政策實施較早時期之著名爭議案件來分析，民營化過程之爭議性，已散見民
    營化當時之多家媒體報導，本篇文章是從長期觀點綜合分析中工公司、中石化公
    司於民營化之後之經營表現，係依據財務資料作客觀評論，並無針對個人，伊和
    自訴人並無冤仇，絕無誹謗自訴人之故意等語。經查：
（一）按告訴乃論之罪，其告訴應自得為告訴之人知悉犯人之時起，於六個月內為之
      ，刑事訴訟法第二百三十七條第一項定有明文。本件自訴人自訴被告涉犯刑法
      第三百十條第二項之罪，依同法第三百十四條前段之規定，須告訴乃論。被告
      固辯謂於九十二年一月二十七日即將同年二月號財訊雜誌寄出云云，並提出大
      宗函件彙計郵資單、驗收單在卷（見原審卷第一二六至一二八頁）為憑。然查
      ，被告所提出之大宗函件彙計郵資單、驗收單等物充其量僅能證明九十二年二
      月號財訊雜誌在九十二年一月二十七日即已郵寄予各經銷商上架販售，至自訴
      人是否在該期雜誌一出刊即已閱讀知悉，仍屬無從證明；況自訴人自承係九十
      二年七月間始知悉該篇文章（見原審卷第十八頁），揆諸上開規定，自訴人於
      九十二年七月三十一日提起本件自訴，尚未逾六個月之告訴期間，合先敘明。
（二）次按，中工公司及中石化公司均屬上市公司，而上市公司之各項投資、本業經
      營狀況及財務報表均需公諸於世，社會大眾可藉由其欲採用之財務指標就該公
      司之營運狀況加以檢視，而以每股淨值、每股純益、市值、每股營收等數據評
      估上市公司之營運績效亦非罕見，且常以之作為比較之標準；又上市公司經營
      者之營運績效與公共利益有關，係可受公評之事，以上開數據評論經營者之營
      運績效，自有其根據。再上市公司經營者係較專注本業經營或偏好業外投資，
      且所購買股票之數量、種類為何，是否有所謂交叉持股現象，均係社會大眾評
      估是否投資該公司之標準之一，廣為媒體所重視，相關報導履見不鮮，亦與公
      共利益有關，係可受公評之事。
（三）被告係依據中工公司、中石化公司民營化前後之各年度財務資料作比較，獲悉
      中工公司及中石化公司在民營化由自訴人經營後，在每股淨值、每股純益、市
      值、每股營收等數據上是每下愈況，才依據上開財務資料撰寫上開文章內容，
      並予以評論等情，業據被告供承在卷，並有被告依中工公司、中石化公司各年
      度財務報告暨查核報告書製作之中工公司、中石化公司歷年主要營運績效指標
      表及各項表格附卷（見原審卷第三一至三四頁）可稽。核依被告所提出之各該
      數據以觀，自中工公司、中石化公司民營化前之八十二年度起至九十一年度止
      ，以每股淨值而言，中工公司、中石化公司八十二年度分別為二三點七二元、
      十八點八七元，其間僅中工公司於八十四年度每股淨值曾升至二八點六二元，
      其餘均逐年下降，至九十一年度則分別為十二點一二元、八點八七元；就每股
      純益部分，中工公司、中石化公司於八十二年度分別為三點一七元、０點一七
      元，至九十一年度分別為○點○六元、負一點二○元；市值部分，中工公司、
      中石化公司於八十二年度分別為一百七十四億元、二百十七點六六億元，九十
      一年度分別為五十二點一四億元、七十四億元。各項數據確係逐年下降，而自
      訴人亦不否認各該數據之真正，則被告依據中工公司及中石化公司各年度財務
      報告暨查核報告書，以上開各該數據比較民營化前後之差異，得出自訴人之經
      營績效較中工公司及中石化公司民營化前為差之結論，並相信其為真實，而於
      九十二年二月號「財訊」雜誌中，撰寫並刊載「甲○○、楊天生如何向股東」
      一文，直指「近來政府積極進行國營事業民營化，獎勵公共建設ＢＯＴ，吸引
      不少財團搶進…就目前來看，能經營的呱呱叫的不多見，倒是左支右絀，惹一
      身腥的多，威京集團甲○○…便是其中代表…」、「威京小沈（即自訴人）以
      極小持股吃下中工、中石化兩家國營事業以來，『二中』的績效越作越倒退，
      儘管有過去國營時代累積下來的實力作後盾，但是經過八、九年來耗用折騰，
      『二中』體質不但沒有因為民營化而強化，反而越見虛弱…」等語，即難認被
      告此部分有何誹謗之故意。
（四）自訴人雖另以八十三年起中石化營收從六十九億至九十一年的一百四十八億餘
      元，來做為經營績效的表徵，認被告上開文字惡意貶損自訴人名譽，惟上市公
      司財務報告之解讀本屬見仁見智，且公司經營能力亦非單從營業收入觀察，仍
      需視其獲利能力，而依被告提出之財務報表資料（見原審卷第一三四頁）顯示
      ，中石化公司之資本額亦從九十五億餘元，增加至一百四十八億元，因此每股
      營收並未同步等比例上升，被告既未虛捏事實，以不實之數據作出評論，亦難
      僅以被告未與自訴人使用相同之數據、解讀財務報表之方式，遽認被告此部分
      有誹謗故意。
（五）又被告係依據中工公司、中石化公司民營化前後之各年度財務資料作比較，認
      自訴人經營中工公司、中石化公司後之長短期投資均有上昇，自八十五年度至
      九十一年度之比例更為顯著，中工公司由百分之十六增為三十多，中石化公司
      由百分之二十七增為百分之六十三，且所投資之股票，不僅中工公司、中石化
      公司有交叉持股，另投資自訴人威京集團相關公司，如春池建設（現更名為數
      位春池網路）、京華證券（現與元大證券合併）、京華城等公司，且投入之現
      金金額非少，業外投資虧損，並早有媒體報導，才依據上開財務資料撰寫上開
      文章內容，並予以評論等情，亦據被告供承在卷，並有中工公司及其轉投資公
      司九十一年底持有有價證券情形、短期投資明細表、八十七年度長期股權投資
      變動明細表、中石化公司短期投資明細表、長期股權投資變動表、中石化關係
      企業合併財務報表附註等財務報表資料、九十一年一月八日自由電子新聞網報
      導、八十八年十二月號財訊雜誌報導在卷（見原審卷第三六至四○頁、第一二
      九頁）足憑，自訴人亦不否認各該資料之真正，則被告依據上開資料，以中工
      公司及中石化公司長、短期投資明細、業外投資之方式為購買通稱係屬自訴人
      威京集團旗下公司之股票，且金額、數量龐大等數據比較民營化前後之差異，
      得出自訴人經營中工公司及中石化公司後之業外投資較民營化前大幅增加，並
      係大量購買威京集團股票之結論，相信其為真實而於前開文章內指稱「打從民
      國八十三年開始民營化釋股的中工、中石化，當年可都是股市之績優股，也是
      臺灣最早民營化的國營事業。『二中』經營權落入具爭議性之小沈手中之後，
      公營之守成作風丕變，帳上累積的現金被用來大量投資股票，並對當時已傳出
      財務壓力之威京集團提供奧援，成為護盤炒股工具…」、「中工、中石化落入
      小沈手中之後，大搞業外投資，本業則節節派退，近五年之營運成績賺少賠多
      ，去年中石化更出現三十五億大虧損，兩家原本實力堅實，在市場有一定競爭
      力之國營事業，民營化反而是末日之開始，過去之黃金歲月隨著民營化而日益
      黯淡」等語，亦難認被告此部分有何誹謗之故意。再自訴人雖另認中工公司及
      中石化公司投資股票之種類眾多，並非護盤炒股，惟由上開財務資料以觀，中
      工公司、中石化公司購買威京集團股票之金額尚非少數，以卷附中工公司九十
      一年底持有有價證券情形為例，中工公司持有中石化公司股票之帳面金額達一
      億三千九百四十八萬八千元、持有京華城股票之帳面金額達十二億六千萬元，
      自訴人往昔復在我國股市享有盛名，為公眾所週知，難免啟人疑竇，縱文章內
      容有可能非屬全部正確，然被告依上開財務資料及相關媒體報導確信為真實，
      亦難執此遽認被告此部分有誹謗故意。
（六）綜上所述，被告固有於九十二年二月號之「財訊」撰寫並刊登上開文章內容，
      惟渠既係依據中工公司及中石化公司各年度財務資料所撰寫，並信為真實而予
      以評論，則被告上開指摘內容尚非毫無依據。又該文章雖使用較具挑動性之文
      字描述，惟其並未超出必要範圍之程度，而惡意誇大不實甚至虛偽捏造，即屬
      善意。此外，復查無其他積極證據足資證明被告有何自訴人所指誹謗犯行，不
      能證明被告犯罪，揆諸上開說明，自應為被告無罪之諭知。
五、原審調查結果，認被告不構成犯罪，而為無罪之諭知，經核並無不合。自訴人猶
    執陳詞提起上訴，指摘原判決不當，經本院對於卷內訴訟資料，逐一剖析，參互
    審酌，仍無從獲得有罪之心證，已如前述，從而，自應維持原審諭知乙○○無罪
    之判決，本件上訴為無理由，應予駁回。
據上論結，應依刑事訴訟法第三百六十八條，判決如主文。
中　　　華　　　民　　　國　　九十三　　年　　　三　　　月　　二十四　　日
                              臺灣高等法院刑事第三庭
                                  審判長法  官  張  連  財
                                        法  官  張  傳  栗
                                        法  官  黃  金  富
右正本證明與原本無異。
不得上訴。
                                        書記官  江  采  廷
中　　　華　　　民　　　國　　九十三　　年　　　三　　　月　　二十四　　日
